【裁判字號】    97,重訴,99
【裁判日期】    971106
【裁判案由】    侵權行為損害賠償
【裁判全文】
臺灣板橋地方法院民事判決              97年度重訴字第99號
原      告  乙○○
法定代理人  甲○○
訴訟代理人  陳正旻律師
被      告  私立大愛護理之家
                        之1號.
法定代理人  丙○○
訴訟代理人  劉永培律師
上列當事人間請求侵權行為損害賠償事件，經本院於民國97年10
月23日言詞辯論終結，判決如下：
    主  文
原告之訴及假執行之聲請均駁回。
訴訟費用由原告負擔。
    事  實 及 理  由
甲、程序方面：
一、本件原告原起訴聲明請求被告給付新台幣（以下同）7,742,
    359 元及遲延利息，嗣於訴狀繕本送達後具狀變更為請求給
    付7,718,359 元及遲延利息，經核並未變更訴訟標的而僅係
    減縮其應受判決事項，依民事訴訟法第255 條第1 項第3款
    之規定，尚屬無礙，應予准許。
二、原告業經本院於民國96年8 月22日以96年度禁字第206 號裁
    定宣告為禁治產人，並經本院依職權調取上開卷宗核閱屬實
    ，依民法第1111條第1 項第1 款之規定應以其配偶甲○○為
    其監護人而為本件訴訟之法定代理人。另被告係由丙○○、
    陳麗芬、陳麗鈞三人合資240 萬元共同經營之合夥事業，並
    以丙○○為負責人，有被告提出之「私立大愛護理之家合夥
    契約書」1 件可憑，則被告乃係具有獨立財產並設有代表人
    之非法人團體，依民事訴訟法第40條第3 項之規定，自有當
    事人能力，併予敘明。
乙、實體方面：
一、原告起訴主張：原告前因腦中風致左手及左腳無法如正常人
    般行動自如，遂於95年5 月14日入住由被告私立大愛護理之
    家接受照護，原告此時識人無礙，說話自如，亦可自行進食
    。詎96年2 月11日晚間原告突有抽筋、發燒之緊急狀況，被
    告私立大愛護理之家負責人丙○○之妹薛嫦娥約於當日晚間
    9 時40分以電話通知原告之夫即甲○○有關原告情況並請其
    至被告私立大愛護理之家，甲○○告知情況危急為避免拖延
    救治時間，將直接至財團法人長庚紀念醫院林口分院（下稱
    林口長庚醫院）急診室會合，原告之夫甲○○請友人黃論石
    騎乘機車搭載，約於同日晚間10時5 分到達林口長庚醫院急
    診室，豈料遲遲未見被告私立大愛護理之家派遣之救護車抵
    達，遂多次撥打被告私立大愛護理之家電話，直至晚間10時
    30 分 許始撥通，由被告私立大愛護理之家負責人丙○○之
    妹薛嫦娥接聽，詎料於電話另端尚聽聞救護車聲，顯見被告
    負責人丙○○延誤原告送醫救治之黃金時間，遲至同日晚間
    11時10分許救護車始抵達林口長庚醫院急診室，致延誤就醫
    造成原告迄今仍意識混淆，認知功能障礙，四肢攣縮，即為
    俗稱之植物人狀態。爰依侵權行為損害賠償法律關係，請求
    被告賠償(1)96年9 月12日至97年2 月11日止入住私立居易護
    理之家所支出照護費用12,500元及97年2 月12日起至原告將
    來滿80歲止，扣除中間利息之護理之家照護費用5,667,459
    元，二者共計5,792,459 元。(2)96年2 月14日至同年3 月3
    日於林口長庚醫院住院看護費用37,800元及96年5 月15日至
    96年7 月12日於台北市立聯合醫院中興院區住院之看護費用
    112,100 元，扣除向政府申請補助費用24, 000 元後為125,
    900 元。(3)精神慰撫金180 萬元。因而聲明請求被告應給付
    原告7,718,359 元（0000000 ＋125900＋0000000 ＝000000
    0） 及自起訴狀繕本送達被告翌日起至清償日止按週年利率
    百分之5 計算之利息，並願供擔保請准宣告假執行。
二、被告則聲明請求駁回原告之訴，如受不利判決願供擔保請准
    宣告免為假執行。辯稱：96年2 月11日晚間原告因發燒抽筋
    ，被告即先做緊急處理，並通知原告家屬即甲○○，被告本
    建議送往較近之三重縣立醫院或宏仁醫院，但原告家屬甲○
    ○堅持要求送往距離較遠之林口長庚醫院急救，而救護車亦
    於當日晚間10時37分送達林口長庚醫院急診室，並無延誤送
    醫之情。且原告於96年3 月3 日自林口長庚醫院出院後，其
    病況與之前送至被告接受照護期間並無太大差異，其意識狀
    態均為正常，並未達於無法認人及不能說話程度。而原告於
    入住接受被告照護之前，早已罹患腦出血、癲癇等病症，其
    造成原因既非被告所致，亦非被告疏失或延誤送醫所致，自
    難謂被告須就原告痼疾發作而須負侵權行為損害賠償責任。
    又縱認被告應負賠償責任，但原告入住被告接受照護之前即
    已鑑定為「植物人極重度」而須長期他人24小時照護，此看
    護費用本係其原有日常生活必要花費，並非額外損失，且原
    告現呈植物人狀態，其餘命較一般人為短，原告請求至80歲
    止之養護費用尚屬無據。另原告早已呈植物人狀態，未再受
    有其他痛苦，其請求精神慰撫金180 萬元亦屬過高。而原告
    家屬堅持送往較遠之林口長庚醫院，致耗時較久，原告亦與
    有過失，被告自得依法主張減輕賠償或免除之等語。
三、兩造不爭執之事實：
  (一)原告前因腦中風於95年5 月14日入住被告私立大愛護理之家
    接受照護。
  (二)96年2 月11日晚間原告因發燒抽筋之緊急狀況經被告以救護
    車送往林口長庚紀念醫院急診室急救，96年2 月14日住院，
    至96年3 月3 日出院。
  (三)原告出院後仍續由被告照護，同年4 月中旬曾由原告家人接
    回家中自行照護，但因原告家人無力照護，又送回被告處接
    受照護。嗣96年5 月15日原告又因褥瘡、疥瘡感染及陳舊性
    出血性腦中風至臺北市立聯合醫院中興院區住院治療，至96
    年7 月12日出院後，即轉至訴外人臺北縣私立心福護理之家
    照護，至同年9 月9 日移住私立居易護理之家迄今。
  (四)原告自96年8 月14日起接受台北縣政府核列低收入戶身心障
    礙者補助其養護費用每月2 萬元。
  (五)原告入住被告照護之前曾因腦中風而於93年11月23日經核發
    領有中華民國身心障礙手冊。
  (六)原告於96年8 月7 日經本院家事法庭委託板橋中興醫院馮德
    誠醫生鑑定結果「原告罹患紅斑性狼瘡及腦中風多年，目前
    不會說話、四肢萎縮，坐輪椅。臨床『罹患紅斑性狼瘡及腦
    中風』，日常生活均需他人照顧，對外界言詞詢問均無適當
    反應。判定『心神喪失』，無法正確處理任何事務之能力」
    ，並經本院以96年度禁字第206 號裁定宣告為禁治產人，有
    上開裁定及精神鑑定報告書可按。
四、兩造於97年7月10日言詞辯論時經協議簡化爭點如下：
  (一)原告於96年2 月11日晚間因發燒抽筋之緊急狀況經被告送往
    林口長庚紀念醫院急診室急救時，被告是否有延誤送醫之過
    失情形？
  (二)原告於95年5 月14日入住被告接受照護至96年2 月11日晚間
    送往林口長庚醫院急救之前，其病況如何？是否僅左側肢體
    半邊不遂（不能行動）？意識狀態是否仍可認人及對話？
  (三)原告於96年3 月3 日自林口長庚醫院出院後，其病況是否已
    四肢萎縮？其意識狀態是否已達於無法認人及不能說話程度
    ？
  (四)原告現今病況如已達於四肢萎縮且其意識狀態已成為無法認
    人及不能說話程度，其造成原因是否與96年2 月11日晚間被
    告延誤送醫有相當因果關係？被告是否應負過失侵權行為損
    害賠償責任？
  (五)原告得請求賠償之住院期間必要看護費用為何？請求至80歲
    止之護理之家養護費用是否係其原有日常生活花費而非必要
    ？其實際餘命依其病況是否少於80歲？是否得請求相當之精
    神慰撫金？
五、查本件原告前因腦中風於95年5 月14日入住被告接受照護，
    96年2 月11日晚間原告因發燒抽筋之緊急狀況經被告以救護
    車送往林口長庚紀念醫院急診室急救，原告主張被告有延誤
    送醫，造成原告病情惡化致意識混淆，認知功能障礙，四肢
    攣縮，即俗稱之植物人狀態，而依侵權行為之法律關係請求
    賠償。被告則否認有何延誤送醫之情形，並抗辯原告前揭送
    醫前後意識狀態均為正常，並未達於無法認人及不能說話程
    度，被告並無過失等語為辯。則本件首應審究者乃被告有無
    延誤送醫之過失情形？如有，始須論斷原告嗣後不會說話、
    四肢萎縮，日常生活均需他人照顧，對外界言詞詢問均無適
    當反應之『心神喪失』病狀，是否與被告上開過失行為有相
    當因果關係？如認有相當因果關係，始須再論斷原告得請求
    之損害賠償金額為多少？茲一一論述如下：
  (一)按民法第184 條第1 項前項規定侵權行為以故意或過失不法
    之侵害他人之權利為成立要件，故主張對造應負侵權行為責
    任者，應就對造之有故意或過失負舉證責任（參照最高法院
    58年台上字第1421號判例）。本件原告既主張被告應就其延
    誤送醫之過失負侵權行為損害賠償責任，依法自應就其過失
    存在負舉證責任。查原告之法定代理人甲○○主張被告於96
    年2 月11日晚上9 時40分以電話通知甲○○原告病況緊急，
    甲○○搭乘其友人黃論石所騎機車，自五股家中出發，而於
    當日晚上10時5 分即抵達林口長庚醫院，但原告遲於當日晚
    上11時10分始經由被告所派請救護車送達林口長庚醫院急診
    室，而認被告有延誤送醫等情，經查本院函詢林口長庚醫院
    結果，原告係於96年2 月11日晚間10時37分因抽搐、發燒至
    該院急診之事實，已據該院以97年8 月29日（97）長庚院法
    字第0679號函覆本院在卷可憑，原告主張被告所派請救護車
    係遲於當日晚上11時10分始行到達林口長庚醫院云云，已與
    上開事實不符，其空言辯稱該院函覆到達醫院時間係誤載云
    云，自不足採。另原告所聲請訊問證人黃論石證稱：當天晚
    上9 點甲○○打電話給伊，說他太太很危險，伊於晚上9 時
    20分騎機車載甲○○從原告五股家中出發，約騎25分鐘後於
    晚上9 時50分到達林口長庚醫院，被告所派請救護車係於晚
    上11時左右始將原告送達林口長庚醫院等情（見本院97年7
    月24日言詞辯論筆錄第5 頁），其所稱接獲甲○○電話告知
    其太太病情之時間及騎乘機車出發之時間，分別係當日晚上
    9 時及9 時20分，竟早於甲○○所主張接獲被告電話告知原
    告病情危急之時間即當日晚上9 時40分，顯有錯誤，所稱2
    人騎乘機車到達林口長庚醫院時間亦與甲○○所稱不一致，
    則證人黃論石所證稱被告派請救護車係於11時左右到達，能
    否謂真實正確？即屬有疑，自難為被告不利認定。而當日晚
    上負責照護原告之被告所僱請照護員柯珊珊已到庭結證稱「
    （問：原告當天病況如何？）早上、下午都還好，因為我們
    晚上十點要餵食，所以我是快十點時候，發現原告不舒服，
    在抽搐，我就通知護理人員，先對原告做緊急處理，塞毛巾
    到原告嘴裡，因為怕原告咬舌，護理人員就是丙○○，我請
    小姐打電話，聯絡家屬、叫救護車，並且為原告更換衣物，
    救護車何時來的，我沒有注意，換好衣物後，原告送進救護
    車送醫。我從發現原告不舒服到送上救護車，約花了半個鐘
    頭。」（見同前筆錄第8 頁），「（問：原告為何會送到長
    庚醫院？）因為薛嫦娥與原告家屬通電話時，我有聽到薛嫦
    娥說為何不送到特約宏仁醫院或是縣立三重醫院，但家屬說
    要送長庚醫院，因為長庚醫院有病歷。」（見同前筆錄第9
    頁），另依為被告管帳之證人薛嫦娥結稱「（問：如何發現
    原告有狀況？）是丙○○與柯珊珊說原告有狀況，叫我去聯
    絡家屬跟救護車，我就打電話聯絡叫救護車。我有聯絡到原
    告先生，約在晚上十點時候，打電話給原告先生，我問原告
    先生是否要送宏仁醫院或是縣立三重醫院因為較近，但是原
    告先生堅持送長庚醫院，因為有病歷，他說要在那邊與我們
    會合，還叫我先墊救護車的錢，叫救護車的收據已經給原告
    先生。我們的特約救護車有二家，一家是九九九，一家是順
    新，當天到底是哪一家來的，我也記不得。救護車來的時間
    我沒有注意，我跟著一起上救護車，救護車到長庚醫院時間
    我也記不得，車程約四十分鐘，我們到醫院時，原告先生已
    經到了，原告先生從五股去醫院較近，我們三重去比較遠。
    」（見同前筆錄第11頁），則縱依原告所主張於當日晚上9
    時40分接獲被告電話通知起算，被告之照護員柯珊珊所施緊
    急處置及等待救護車到達時間約共花費30分鐘，核應屬必要
    之初步先行急救及聯絡等待救護車到達時間，再參酌上開相
    關證人所供述救護車自三重至林口長庚醫院車程時間亦約30
    分鐘左右，並依林口長庚醫院函覆原告係於當日晚上10時37
    分到達該院急診室以觀，其所花費1 小時之送醫時間，自難
    認被告有何延誤送醫之過失情事可言，而原告復未能提出其
    他積極事證足以證明被告有何延誤送醫之事實，其徒以具有
    瑕疵之黃論石證言，尚不足證明被告有何延誤送醫之事實。
    至原告事後雖否認其夫甲○○有要求被告送往較遠之林口長
    庚醫院云云，惟甲○○於電話中堅持指示被告送往較遠之林
    口長庚醫院之事實，已據證人柯珊珊、薛嫦娥結證如前，另
    原告所聲請訊問之證人黃論石亦證稱「（問：原告先生有無
    向你提起原告為何不送去附近醫院而要送去長庚醫院？）原
    告先生說原告之前在長庚醫院看過，有病歷。」，互核相符
    ，則被告既係依原告之夫甲○○指示送往較遠之林口長庚醫
    院急救，自難謂有何過失可言，原告事後所辯並未指示送往
    林口長庚醫院云云，自不足採。
  (二)復查原告前早於93年5 月9 日即因腦出血至林口長庚醫院急
    診、住院就醫，當時昏迷指數為9 分（一般人滿分為15分）
    經治療後於同年6 月10日出院。依當時病況研判，原告雖無
    意識，但尚無法判定為重度植物人。之後分別因抽筋而於94
    年11月15日、94年12月4 日、95年8 月9 日、95年8 月19日
    至該院就醫。96年2 月11日原告於晚間22時37分因抽搐、發
    燒至本院急診住院就醫，當時經急診醫師診視、治療後仍有
    持續癲癇發作，遂於96年2 月14日轉入加護病房照護，後於
    96年2 月22日轉入普通病房照護，之後因病情呈現慢性穩定
    狀態，遂於96年3 月3 日出院。依病患住院期間之病情研判
    ，期間昏迷指數為9 分，恐無法自主表達其意識，且與93年
    5 月就診之病況相近，故兩者之病情應有關聯（見林口長庚
    醫院上開覆函說明三所載）。是依上開原告多次就醫紀錄及
    病史可知，原告96年2 月11日晚間之抽搐及發燒等癲癇病症
    發作均與其93年5 月9 日腦出血病因有關連，且先後兩次住
    院就醫期間，其昏迷指數均為9 分而恐無自主意識且病情相
    近，並無相對惡化情形。縱依原告所聲請訊問之證人蔣良柏
    證稱原告於93年腦中風出院後尚可與之對話等情，惟亦證稱
    原告送往被告處照護後伊就沒有前往看過原告等情（見同前
    筆錄第2 、3 頁），再參酌曾照護原告之證人柯珊珊、陳千
    溫均證稱原告接受照護時僅能為簡單回答是或不是，但不愛
    講話或作連續長篇談話等情（見同前筆錄第7 頁、第12 頁
    ），雖可認原告出院後病情略有穩定，但依其上開病史原告
    多年來顯仍有多次抽筋發燒等癲癇發作就醫情形，足認其本
    次96年2 月11日晚間之抽搐及發燒等癲癇病症再度發作，不
    過係原有同一病症之持續發作而再回復至93年腦出血初始病
    況，尚難認係被告延誤送醫照護不當所致。再參酌林口長庚
    醫院上開覆函亦認：「因原告係於96年2 月11日由救護車轉
    送至本院，依相關病歷記載，恐無法判斷有無延遲送醫之情
    形，以及如提早半小時至一小時有無影響病患病情發展之可
    能」，並無積極證據足以證明原告嗣後不會說話、四肢萎縮
    ，日常生活均需他人照顧，對外界言詞詢問均無適當反應之
    『心神喪失』病狀，與原告送醫時間之早晚有何相當因果關
    連性，從而原告主張係被告延誤送醫過失並因而造成原告心
    神喪失病症云云，尚屬不能證明，自不足據。至原告嗣於96
    年5 月15日至96年7 月12日因褥瘡、疥瘡感染及陳舊性出血
    性腦中風至臺北市立聯合醫院中興院區住院治療期間，其昏
    迷指數為7 分（Ｅ4 Ｍ2 Ｖ1） ，四肢萎縮，確係無法言語
    之狀態，有該院97年7 月31日北市醫興字第09732263400 號
    函可按，顯已較96年3 月3 日自林口長庚醫院出院時更為惡
    化，但亦無任何證據證明與被告照護行為有何關連性，應係
    原告自體病因演變惡化所致。另有關原告同時患有褥瘡、疥
    瘡感染，乃係長期臥床病患易生之皮膚病變，被告照護縱有
    未臻周全，但與其腦出血致四肢萎縮，無法言語病情應無關
    連，併予敘明。再查有關宏仁醫院函覆本院原告於96年2 月
    11日之前之昏迷指數為15分，96年3 月3 日其後病況與之前
    相同，但較虛弱等情，其所述明顯與林口長庚醫院及與臺北
    市立聯合醫院中興院區覆函病情不符，自不足憑，附此指明
    。
六、綜上所述，本件原告並不能證明被告有何延誤送醫之過失行
    為，原告因早年腦出血之癲癇病症再度發作致病情演變為四
    肢萎縮，無法言語之心神喪失情形，並無任何證據證明與被
    告送醫、照護行為有何因果關連性，被告自無成立侵權行為
    餘地可言。從而原告本於侵權行為損害賠償之法律關係，求
    為判決被告應給付原告7,718,359 元及自起訴狀繕本送達被
    告翌日起至清償日止按週年利率百分之5 計算之利息，為無
    理由，應予駁回，其假執行之聲請亦因敗訴而失所依附，應
    併予駁回。
七、本件判決事證基礎已臻明確，兩造其餘有關賠償項目金額爭
    點及攻擊防禦方法並所援用之證據，經核已與判決結果不生
    影響，併無再予一一論斷之必要，併予敘明。
八、結論：本件原告之訴為無理由，並依民事訴訟法第78條判決
    如主文。
中    華    民    國    97    年    11    月    6     日
                  民事第三庭    法  官  朱耀平
以上正本係照原本作成
如對本判決上訴，須於判決送達後20日內向本院提出上訴狀
中    華    民    國    97    年    11    月    6     日
                                書記官  陳淑芳


司法院資訊處製作；財團法人民間司法改革基金會備份。
